臺灣士林地方法院民事判決　　　　　　　　96年度訴字第90號
原　　　告　興爵股份有限公司
法定代理人　甲○○
訴訟代理人　高瑞錚律師
　　　　　　陳在源律師
　　　　　　張梅音律師
被　　　告　重億股份有限公司
法定代理人　乙○○
訴訟代理人　丁志達律師
　　　　　　朱峻賢律師
上列當事人間請求履行契約事件，本院於民國九十六年九月十二
日言詞辯論終結，判決如下：
    主  文
被告應給付原告新臺幣壹佰壹拾伍萬陸仟壹佰陸拾元，及自民國
九十五年十一月九日起至清償日止，按週年利率百分之五計算之
利息。
訴訟費用（除減縮部分外）新臺幣壹萬貳仟肆佰捌拾肆元由被告
負擔。
本判決於原告以新臺幣拾玖萬元為被告供擔保後，得假執行；
但如被告以新臺幣壹佰壹拾伍萬陸仟壹佰陸拾元為原告預供擔保
或提存，得免為假執行。
    事  實  及  理  由
壹、程序方面：
    按訴狀送達後，原告不得將原訴變更或追加他訴，但擴張或
    減縮應受判決事項之聲明者，不在此限，民事訴訟法第255
    條第1 項第3 款定有明文。本件原告聲請支付命令時，係請
    求被告給付新臺幣（下同）1,170,610 元及自支付命令送達
    翌日起至清償日止按週年利率5%計算之利息，嗣經被告聲明
    異議，依民事訴訟法第519 條第1 項之規定，已視為起訴。
    原告嗣於民國96年3 月20日提出民事準備書狀，變更其聲明
    為請求被告給付1,156,160 元（本院卷(一)第71頁），經核原
    告聲明之變更，為減縮應受判決事項之聲明，揆諸前揭法條
    規定，原告上開訴之減縮，應可准許，合先敘明。
貳、實體方面：
一、原告起訴主張：
  (一)原告經營出口布疋批發之國際貿易業務，被告為染整業者，
    自91年11月起與原告合作。原告接獲國外訂單時，即依訂單
    內容開立染整單，詳細載明胚布色名、色號、胚量、成品、
    耗損率、取胚地點、交貨地點、染整單價及付款方式等事項
    ，傳真予被告。被告接單後即自行前往染整單記載之取胚地
    點載取胚布回場進行染整作業，頭缸樣品經原告確認無誤後
    ，則通知被告將其餘成品送交原告指定之專業驗布場驗布。
    之後被告依檢測後之成品數量、將重修色差、重新驗布等因
    素致原告增加之費用以折讓方式扣抵後，於月底結算當月完
    成驗收之數量後出具成品對帳單予原告，原告則依被告請款
    成本明細製作當月應付對帳單，詳列被告未主動扣抵折讓之
    當月成品有染色色污、超損（耗用胚布逾指定之耗損率）、
    重複驗布致原告增加支出之驗布工資、遲延致原告增加之運
    費等應扣單號及金額，經被告核算無誤後即開立發票向原告
    請款。原告則依染整單之約定交付被告60天或90天期票，用
    以支付染整加工款，兩造已依此模式合作多年。
  (二)原告於95年4 月7 日、19日分別接獲國外客戶兩筆訂單，訂
    購布疋之顏色及數量為：(1)白色40,000MT；(2)紅色5,000MT
    ；(3)寶藍色5,000MT ；(4)丈青色5,000MT ；(5)黑色5,000MT
    。原告於同年4 月24日依上開客戶訂單內容開立染整訂單編
    號C60419/02 、C60419/03 （以下合稱「系爭染整訂單」）
    予被告，約定被告將原告交付7,500 公斤胚布染整為丈青E
    、寶藍E 、黑E 、紅E 等顏色；10,000公斤胚布染整為白E
    之顏色，付款方式採月結、票期60天、交貨日期95年5 月10
    日。被告接獲上開二訂單後，於編號C60419/02 之訂單上加
    註「紅加價10/KG 55KG」回傳真原告，其餘條件均無意見，
    契約已達成合意。被告即於95年4 月27日至5 月13日間，自
    行前往長鴻針織有限公司載取胚布17515.9 公斤進行染整作
    業。被告自95年5 月3 日陸續送交編號C60419/02 訂單之頭
    缸22缸及編號C60419/03 之頭缸32缸樣布供原告確認後，被
    告於同年5 月11日將編號C60419/03 之白色樣布重量
    3111.56 公斤出貨至染整單指定之兆堡驗布廠驗布，但僅
    2956.9公斤通過檢驗，其餘則因髒污退回被告重修，故原告
    依約於5 月份給付被告通過檢驗之2956.9公斤之染整費
    77,660元。其後被告陸續送交43缸樣布經原告確認其中42缸
    後，被告竟要求原告應先行給付染整報酬，否則拒將成品送
    交兆堡驗布廠驗布，原告則以工作尚未完成、無給付報酬之
    義務而拒絕被告請求。惟原告將織布交付國外客戶之期限將
    至，被告僅交付通過檢驗之白布2956.9公斤，尚不足14,452
    公斤。原告為如期交貨予國外客戶，乃另行購買不足部分織
    布所需之投胚物料即力霸加工絲每公斤55元重新加工，並支
    付鳳眼布加工費每公斤25元，故每公斤素胚成本（即購紗價
    格及加工費）為80元，共14,452公斤，合計支出1,156,160
    元，並於5 月18日委請強裕染整廠染製紅色800 公斤、寶藍
    色2,500 公斤、白色6,000 公斤，其餘不足部分則由其他訂
    單調撥補足，此部份之損失應由被告負賠償之責。
  (三)並聲明請求判決：(一)被告應給付原告1,156,160 元，及自支
    付命令送達翌日起至清償日止，按週年利率5%計算之利息。
    (二)願供擔保，請併為准予假執行之宣告。
二、被告則抗辯：
  (一)原告與被告自94年開始有生意往來，由原告開立染整單載明
    各項條件予被告後，若被告同意其上之條件，即由被告簽回
    予原告，完成訂約之程序。原告於系爭染整訂單上所載之付
    款條件雖為月結票期60天，然因原告於94年8 月至11月有多
    筆款項遲延未履行，並開立95年5 、6 月底到期之支票而為
    付款，故原告於94年4 月20日及同年月25日以系爭染整訂單
    為要約時，被告對該月結票期60天之付款條件即未同意，以
    避免原告拖欠款項。
  (二)系爭染整訂單，其上雖有原告投胚數量、價格、付款方式及
    交貨時間等記載，然被告並未於此二染整單上簽章，且其中
    編號C60419/02 之染整訂單，被告對於紅E 染整部分要求每
    公斤加價10元，顯見被告對該付款條件及部分價格並未同意
    ，兩造並非依該二染整訂單之內容達成合意。嗣後因原告以
    需貨緊急為由要求被告幫忙，並同意不再堅持原付款條件等
    ，被告始同意為原告進行染整作業。因而兩造合約內容並非
    完全以系爭染整訂單為依據，而於付款條件、價格及符合當
    時狀況之範圍內有所變更。孰料，被告依約完成染整後，於
    95 年6月5 日起多次傳真及存證信函方式要求原告付款取貨
    ，惟原告僅就訂單編號C60419/03 之染整訂單白E 部分受領
    2956.9公斤並付款，至訂單編號C60419/03 染整訂單之其餘
    部分及編號C60419 /02染整訂單全部，原告均執此並非兩造
    合意之月結期票60天之付款條件，要求以期票方式付款，自
    不為被告所接受，因而產生爭議。又被告爭執者向為付款條
    件，且主張同時履行抗辯權，於原告付款前拒絕交付所有成
    品，並非拒絕原告取樣送驗。被告既於95年6 月5 日起即催
    告原告付款取貨，並遭原告拒絕，故原告於是日起即應負給
    付價金遲延及受領貨物遲延之責任。至原告主張其所受損害
    部分，則因其本身受領遲延，自無任何損害賠償請求權得為
    主張。退萬步言，縱認原告主張有理，因本件契約仍存在，
    原告應請求被告履行契約，而非請求賠償。
  (三)並聲明請求判決：(一)駁回原告之訴。(二)如受不利判決，願供
    擔保免為假執行。
三、兩造不爭執事實：
  (一)原告於95年4 月間開立編號分別為C60419/02 、C60419/03
    之二件染整訂單予被告。其中編號C60419/02 染整訂單，投
    胚量為7,500 公斤, 耗損率4%，尚未交貨；編號C60419/03
    染整訂單，投胚量10,000公斤，耗損率3%，於95年5 月11日
    交貨並完成驗收2956.9公斤。系爭染整訂單上均載明付款方
    式為「月結，票期60天」。（本院卷(一)第10頁，第264 頁至
    第265 頁，卷(二)第236 頁參照）。
  (二)被告於接獲原告編號C60419/02 染整訂單後，由被告染整部
    門之業務人員丙○○於其上加註「紅加價10/KG 55/KG 羅」
    回傳原告。至被告接獲原告編號C60419/03 染整訂單後，則
    未簽名回傳。（本院卷(一)第59頁，第264 頁，卷(二)第177 頁
    至第178 頁參照）。
  (三)被告接獲系爭染整訂單後，業依系爭染整訂單所載取胚地點
    即「長鴻，樹林市○○街18號」載取胚布。
  (四)被告將系爭染整單回傳與原告時，並未對系爭染整訂單上記
    載之付款條件表示意見，迄交付第一批染布後始向原告表示
    應給付現金票後才願繼續交貨（本院卷(二)第254 頁參照）。
  (五)被告於95年6 月4 日寄發95年5 月份成品對帳單及發票向原
    告請款染整費用81,678元，原告扣除驗布不合格之驗布數量
    後，於同年7 月21日寄發發票日為95年7 月31日，票面金額
    77,660元（扣除折讓金額4, 018元）之支票乙紙予被告（本
    院卷(二)第229 頁，第237 頁參照）
  (六)被告未將系爭二染整單已染整完成之樣布送交驗布廠驗布，
    亦未將已染整完成之布疋交付原告（本院卷(二)第185 、186
    頁，第49頁參照）
四、本件經兩造於本院整理並簡化之爭點為（本院卷(二)，第253
    頁、第229頁至第235頁）：
  (一)原告提出系爭染整訂單之要約，被告是否已為承諾之意思表
    示？兩造間是否就系爭染整訂單成立染整契約？
  (二)兩造就系爭染整訂單契約，有無約定付款條件？若有，約定
    之方式為何？原告有無同意被告於完成第一批染布後，變更
    付款條件？
  (三)被告染整樣布是否需經驗布廠檢驗合格，始為完成染整之工
    作？
  (四)被告得否主張同時履行抗辯權，拒絕將染整樣布送交驗布廠
    驗布？
  (五)兩造合作期間，原告有無遲延付款之情形？原告就系爭染整
    訂單被告已完成染整部分，有無遲延付款？
  (六)原告請求被告賠償胚布物料成本及加工費損失1,156, 160元
    ，有無理由？
五、茲析述本院得心證之理由如下：
  (一)系爭染整訂單為原告之要約，被告以前往胚布廠取布回工廠
    進行染整程序之方式，為默示之承諾，兩造就系爭染整訂單
    之契約內容業已達成意思表示合致，契約已然成立：
    經查，證人丁○○即原告員工（負責訂單之跟催及結帳工作
    ）於本院96年6 月5 日言詞辯論程序到庭證稱：「（問：你
    們和被告生意往來，下的訂單被告有無回簽過？如何確認被
    告接受訂單？）沒有回簽過。他們收到訂單，就會在訂單上
    指定的紙廠去載胚布回來生產。」「（載胚布的過程）不會
    有人通知我，被告通常都會主動去載，除非胚布不夠才會跟
    我說他載不到貨」、「我每天都會問訂單進度，被告與我接
    洽時就會查電腦告訴我，所以如果被告與我接洽職員跟我說
    沒有某一張訂單我就會再補傳」。「我會問是否載到胚布。
    被告會跟我說要排車去載。」「（問：如果被告對你下的訂
    單有意見，你會如何處理？）會回簽，加價部分會加價回簽
    。如果被告有加價回簽情形，我會更正單價得到老闆同意載
    回簽回去。」等語（原審卷(二)125 頁至126 頁），足見原告
    係以提出染整訂單為要約，經被告以前往胚布廠取布為默示
    之承諾；若被告對於染整單價有意見時，即加註意見回簽予
    原告，原告決定是否同意被告所提單價後再予回簽，兩造就
    染整契約之單價及其他內容意思表示合致後，該染整契約即
    為成立，染整契約成立後，被告即依該染整契約之胚布內容
    及數量，至布廠載胚布。被告雖辯稱：系爭二染整訂單僅為
    契約之證明，於原告傳真前開二訂單前，兩造已就契約之要
    素達成合意，合意內容未必與染整訂單所載內容相符云云，
    惟如契約條件於原告傳真染整訂單時即已確定，被告當無依
    兩造不爭執事實(二)所示，於系爭C60419/02 訂單上加註「紅
    加價10/KG 55/KG 」之希望調漲紅E 布料染工費用之要求，
    從而被告抗辯染整訂單僅為契約之證明，於原告傳真訂單前
    ，兩造已就契約之要素另達成合意云云，自不足採信，仍應
    認兩造約定之付款條件即如系爭染整訂單上所指「月結，票
    期60天」，即兩造每月結算原告應付款項，但原告以開立發
    票日為60天後之支票此一方式，給付染整加工款項予被告。
  (二)兩造就系爭染整訂單約定之付款條件為月結票期60天，且原
    告並未同意被告於完成第一批染布後變更付款條件：
    證人丁○○證稱：「原告是下單給被告幫我們生產，是從91
    年就和被告公司往來，91年到93年間，（付款方式）都是月
    結90天，就是當月出貨，次月對帳並且寄發票，原告開90天
    票期付款。94年1 、2 月被告說要改成月結60天，之後訂單
    付款方式就改成月結60天。我們一直合作到95年最後一張訂
    單，被告訴代丙○○先生及被告公司副總李元海透過他們員
    工（名字忘記了）跟我說原告要先給現金，被告才要出其餘
    的貨就沒有往來了。因為我的貨都需要先檢驗，所以沒有辦
    法先給現金。」「（問：過去交易有無付現情形？）沒有」
    「（問：系爭訂單後到出貨間，被告有無表示過要更改付款
    條件？）是貨出一半才要求要更改現金」（本院卷(二)第125
    頁、128 頁）。證人丙○○於本院96年6 月5 日言詞辯論程
    序亦證稱：「95年5 月之訂單有3 筆，第一筆是漂白訂單，
    第二筆是小數量的藏青色訂單，第三筆是系爭未交貨之染整
    訂單，第一筆漂白訂單是3 千多公斤預定是95年5 月11 日
    交貨，同時還有一筆64公斤之小數量訂單，也是約定5 月初
    交貨，這兩筆都已經交貨」、「95年6 月底被告公司之副總
    李元海告知原告之工務許嘉昇回去跟原告之法定代理人說（
    要求原告拿貨款支票予被告，被告取得貨款支票後始願出貨
    ），我隔天有再打電話給原告法定代理人，電話中原告之法
    定代理人說還要再找被告副總談。」等語（本院卷(二)第176
    頁至177 頁），已堪信兩造就系爭染整訂單之付款條件原約
    定為月結60天，嗣被告於完成部分染整工作後始向原告表示
    付款方式須改為給付現金。再依兩造92年至95年之交易資料
    即成品對帳單、應付對帳單、被告開立之統一發票及原告付
    款平單等資料觀之，兩造常年交易模式皆係採月結方式為付
    款條件（本院卷(一)第82頁至250 頁參照），益足徵證人丁○
    ○證述兩造交易之付款條件係由月結90天變更為月結60天等
    語，應與事實相符。準此，堪認被告就系爭染整訂單，係於
    95 年5月初第一批染布出貨後，始於同年6 月底向原告表示
    要變更付款條件為給付現金，且被告未能舉證證明原告已同
    意於被告交付貨物前先行給付現金，從而被告抗辯原告已同
    意變更付款條件云云，顯無可採。
  (三)被告染整之樣布需經驗布廠檢驗合格後，始為完成染整之工
    作：
    又查，被告依染整單約定之染工費用及付款方式，將耗損胚
    布數量、重修色差、重新驗布等致原告增加之費用部分，以
    折讓方式扣抵後，出具成品對帳單予原告，經原告核對後，
    列出被告漏未扣抵折讓之金額，製作廠商應付對帳單予被告
    ，始給付染整報酬，已如本院卷(一)第82頁至250 頁之兩造交
    易資料所示；證人丁○○又證述被告係以實際出貨單上所載
    數量製作對帳單，其每月皆要前往檢驗有無不合格部分，再
    予以扣款等語（本院卷(二)第126 頁至127 頁），足見被告將
    胚布染整後，必須將之送至驗布廠檢驗，原告再依檢驗合格
    之數量計算應給付被告之染整工費。堪信被告須將其為原告
    染整之樣布送請驗布廠檢驗合格，其染整工作始為完成，被
    告辯稱至驗布廠驗布僅為檢驗品質瑕疵問題，非完成染整工
    作之必要條件云云，與兩造實際交易情形不符，其抗辯尚非
    可採。
  (四)被告不得主張同時履行抗辯權而拒絕將染整樣布送交驗布廠
    驗布：
    按因契約互負債務者，於他方當事人未為對待給付前，得拒
    絕自己之給付。但自己有先為給付之義務者，不在此限。民
    法第264 條第1 項定有明文。又稱承攬者，謂當事人約定，
    一方為他方完成一定之工作，他方俟工作完成，給付報酬之
    契約，亦為民法第490 條第1 項所明定。依上開法條規定，
    承攬人自有先完成工作之給付義務，而本件被告須俟完成染
    整工作並將所染整之樣布送交驗布廠檢驗合格，始為完成染
    整加工之承攬工作之情，業如前述，是則被告拒絕將樣布送
    交驗布廠檢驗，其承攬之工作自未完成，被告既未履行其先
    為給付之義務，自不得依民法第264 條第1 項，以原告未支
    付加工款項為由，主張同時履行抗辯。
  (五)被告因未將染整胚布送驗並交付，其該部分承攬工作尚未完
    成，且被告亦未舉證證明原告有何同意變更付款條件為「原
    告先付款，被告始將染整完成之布疋送驗並交付予原告」之
    情，既經認定如上，則被告主張於原告先行付款後，伊始有
    交付貨物之義務云云，已無理由。至原告就系爭訂單已染整
    完成並交付部分是否遲延付款，及兩造交易期間原告是否曾
    有遲延付款等情，均與本件無涉，已無庸予以審酌，附此敘
    明。
  (六)原告請求被告賠償交付胚布物料成本損失1,156,160 元，為
    有理由：
    綜上所述，被告未依系爭染整訂單契約將已染整完畢之布疋
    送至驗布廠檢驗，亦拒絕將布疋交付予原告，致原告無法依
    約將染整後之布疋交付予國外客戶，其給付遲延，自應就原
    告因其遲延所受之損害負賠償責任。原告因必須重新購置胚
    布物料並予染色加工，俾將織布完成交付國外客戶，以避免
    給付遲延之賠償責任，遂另行購買不足部分之織布所需之投
    胚物料即力霸加工絲每公斤55元（本院卷(二)第139 頁），並
    支出鳳眼布加工費每公斤25元（本院卷(二)第141 頁），據此
    計算染整前素胚之材料及加工成本為每公斤80元，共14,452
    公斤（按原告交付被告之投胚數量為17,500公斤，被告交付
    白布2956.9公斤，依耗損率3%計算，被告已耗用胚布量應為
    3,048 公斤，故原告重新投胚數量應為14,452公斤），合計
    支出1,156,160 元（14,452×80＝1,156,160） 。被告對上
    開物料及加工費支出未加爭執（本院卷(二)第254 頁），且原
    告已無受領系爭染整加工後之布疋之利益，從而原告民法第
    232 條規定拒絕受領，並請求被告賠償該筆損失，應有理由
    。
六、按給付有確定期限者，債務人自期限屆滿時起負遲延責任；
    給付無確定期限者，債務人於債權人得請求給付時，經其催
    告而未為給付，自受催告時起，負遲延責任。其經債權人起
    訴而送達訴狀，或依督促程序送達支付命令，或為其他相類
    之行為者，與催告有同一之效力；應付利息之債務，其利率
    未經約定，亦無法律可據者，週年利率為百分之 5，民法第
    229 條第1 項、第2 項，第203 條分別定有明文。查本件支
    付命令送達日為95年11月8 日，其送達之翌日即為95年11月
    9 日。從而，原告請求被告給付1,156,160 元，及自95年11
    月9 日起至清償日止，按週年利率5%計算之利息，為有理由
    ，應予准許。
七、兩造皆陳明願供擔保，聲請准予宣告假執行及免為假執行，
    經核均無不合，爰分別酌定相當擔保金額予以准許之。
八、本案事證已臻明確，兩造其餘主張陳述及所提之證據，均毋
    庸再予審酌，附此敘明。
九、本院依職權定本件訴訟費用額（除減縮部分外）為12,484元
    ，應由被告負擔。
十、據上論結，原告之訴為有理由，依民事訴訟法第78條、第87
    條第1 項，判決如主文。
中　　華　　民　　國　　96　　年　　10　　月　　5　　 日
                  民事第二庭  法　官　王怡雯
以上正本證明與原本無異。
如對本判決上訴，須於判決送達後20日內向本院提出上訴狀。
中　　華　　民　　國　　96　　年　　10　　月　　9　　 日
                              書記官  鄒文南
